臺灣高等法院高雄分院刑事判決　　　　 96年度上訴字第534號
上　訴　人
即　被　告　甲○○
選任辯護人　李慶榮　律師
　　　　　　孫守濂　律師
上列上訴人因殺人未遂案件，不服臺灣屏東地方法院95年度訴字
第506 號中華民國95年12月21日第一審判決（起訴案號：臺灣屏
東地方法院檢察署95年度偵字第1249號），提起上訴，本院判決
如下：
    主  文
原判決撤銷。
甲○○傷害人之身體，處有期徒刑陸月，如易科罰金，以銀元參
佰元即新臺幣玖佰元折算壹日。扣案之鋸子（已斷裂）壹支，沒
收。
    事  實
一、甲○○與乙○○2 人原為朋友關係，緣民國94年11月5 日15
    時許，2 人在位於屏東縣東港鎮○○路14號蘇致紋所開設「
    永和車業機車行」店內與蘇致紋、蘇振豐、張祐誠飲酒聊天
    ，席間乙○○因將高粱酒倒入甲○○之啤酒杯內為甲○○發
    現，甲○○即持礦泉水保特瓶敲打乙○○頭部，2 人因此發
    生爭執，不歡而散。嗣於同日16時29分許，乙○○心有不甘
    ，以行動電話撥打甲○○之行動電話邀其至上開永和車業機
    車行見面，甲○○表示馬上趕到後，乙○○、甲○○隨即分
    別騎乘機車各自攜帶開山刀、鋸子各1 支返回上開機車行。
    乙○○抵達機車行後，先將機車停放在機車行旁邊，隨後甲
    ○○亦騎乘機車來到，並將機車停放在機車行對面馬路旁，
    2 人一見面，因均怒氣未消，遂在機車行前面馬路上再度發
    生口角，隨後各自至機車停放處取出攜帶之鋸子及開山刀，
    衝向對方，2 人在機車行前面之馬路上正面相遇時，甲○○
    竟基於普通傷害之犯意，持鋸子揮砍手持開山刀之乙○○，
    乙○○亦持開山刀朝甲○○揮砍，2 人互相揮砍約1 、2 分
    鐘後，乙○○因此受有頭部外傷合併腦震盪、頭皮撕裂傷及
    右上肢挫擦傷等傷害；甲○○則受有(一)右手掌切割傷併第4
    、5 掌骨骨折及肌腱斷裂、(二)右手肘部割傷併尺骨骨折及肌
    腱斷裂、(三)右肩切割傷、(四)左手切割傷併尺骨骨折、尺側神
    經、血管斷裂及肌腱斷裂，並造成右手第4 、5 指功能完全
    喪失，左上肢機能因尺神經受損而有部分功能喪失等傷害。
    嗣因甲○○所持鋸子抵擋不住乙○○開山刀之揮砍，而節節
    倒退，最後在機車行對面之馬路旁，甲○○所持鋸子遭乙○
    ○持開山刀揮砍斷裂，甲○○因已無武器足以對抗，即上前
    抱住乙○○身體，2 人因此停止揮砍。然甲○○因流血過多
    而當場倒地；乙○○則騎乘機車離開現場，嗣因上開機車行
    負責人蘇致紋報警處理並將甲○○送醫救治，始悉上情，並
    扣得甲○○所有供傷害所用已斷裂之鋸子1 支（至有關乙○
    ○涉犯殺人未遂部分，另經甲○○提起自訴，經臺灣屏東地
    方法院於95年11月30日，以95年度自字第1 號判處有期徒刑
    5 年2 月，上訴後，經本院於96年3 月21日，以96年度上訴
    字第170 號判決自訴不受理確定在案）。
二、案經乙○○訴由屏東縣警察局東港分局報告臺灣屏東地方法
    院檢察署檢察官偵查起訴。
    理  由
壹、程序方面：
    證人蘇致紋、張祐誠警詢陳述之證據能力：
    被告以外之人，於審判外之言詞或書面陳述，除法律有規定
    者外，不得作為證據。刑事訴訟法第159 條第1 項定有明文
    。本件證人蘇致紋、張祐誠於警詢之陳述，均屬於被告以外
    之人，於審判外之言詞陳述，且查無刑事訴訟法第159 條第
    2 項、同法第159 條之1 至之5 、同法第206 條等例外得以
    之作為證據之各種情形，其等於警詢所為之陳述，無證據能
    力。
貳、實體方面：
一、訊據上訴人即被告甲○○固坦承有於上開時、地，先與乙○
    ○發生口角衝突，嗣雙方離去後，因接獲乙○○電話邀約前
    往機車行，而再度返回機車行，並在機車行對面手持鋸子與
    手持開山刀之乙○○發生肢體衝突，及乙○○當天受傷等事
    實，惟矢口否認有何傷害犯行，辯稱：是乙○○先拿開山刀
    衝過來，由上往下砍我的頭，我用我左手去擋，結果第1 刀
    就被他砍到左手，我想到機車上有工作用的鋸子，就跑去拿
    鋸子抵擋防身，我是出於正當防衛，並無傷害之犯意云云。
    經查：
  (一)被告於上開時、地與蘇致紋、蘇振豐、張祐誠及告訴人乙○
    ○飲酒聊天，席間因告訴人將高粱酒倒入被告之啤酒杯內為
    被告發現，被告心生不悅，隨即持礦泉水保特瓶敲打告訴人
    頭部而發生口角爭執，嗣後雙方不歡而散，各自離去，旋告
    訴人撥打電話邀約被告至永和車業機車行見面，雙方就分騎
    機車抵達上開機車行等情，迭據被告於警詢、偵查、原審及
    本院審理時均坦承不諱，核與證人即告訴人、證人張祐誠、
    蘇致紋於原審之證述相符（原審卷第38頁反面、72頁反面、
    73、67頁反面），此部分之事實堪以採信。
  (二)又被告與告訴人返回永和機車車業行，雙方再度發生口角衝
    突，告訴人即至機車取出開山刀1 把，被告亦至機車取出鋸
    子1 支，2 人即分持上開兇器走向對方互朝對方揮砍，被告
    所持鋸子砍中告訴人之頭部，告訴人頭部因而受傷流血等事
    實，業據證人蘇致紋於原審審理時證述綦詳（見原審卷第68
    頁至第72頁），並有證人張祐誠於原審審理時證述：「我看
    到他們時他們已經在互砍了，他們一直砍，我看到有流血，
    他們2 人都有受傷」（見原審卷第73頁）、證人即告訴人於
    原審審理時證述：甲○○拿鋸子要砍我的頭，我用手擋住鋸
    子，但鋸子有砍到我的頭，我的手也有受傷等語（見原審卷
    第41頁反面、42頁）在卷可參。又告訴人因而受有頭部外傷
    併腦震盪、頭皮撕裂傷（傷口約5 公分）及右上肢挫擦傷等
    傷害，亦有安泰醫院94年11月12日診斷證明書1 紙在卷可按
    ，此外，復有鋸子1 支扣案可佐。而該鋸子可造成告訴人於
    案發當天所受之頭部外傷及頭皮撕裂傷乙節，亦據證人即於
    案發當天為告訴人治療傷勢之主治醫師屠治宇於本院證述在
    卷（本院96年6 月22日審判筆錄第4 頁），則被告於案發當
    天，確有持鋸子砍傷告訴人，至為明確。
  (三)被告雖辯稱當天係告訴人持開山刀衝過來馬路對面砍傷我的
    左手，我才去機車上拿鋸子抵擋防身，我是出於正當防衛，
    並未拿鋸子砍告訴人云云。惟按正當防衛必須對於現在不法
    之侵害始得為之，侵害業已過去，即無正當防衛可言。至彼
    此互毆，又必以一方初無傷人之行為，因排除對方不法之侵
    害而加以還擊，始得以正當防衛論。故侵害已過去後之報復
    行為，與無從分別何方為不法侵害之互毆行為，均不得主張
    防衛權（最高法院30年上字第1040號判例參照）。況依一般
    社會經驗法則，互毆係屬多數動作構成單純一罪而互為攻擊
    之傷害行為，縱令一方先行出手，而還擊一方在客觀上苟非
    單純僅對於現在不法之侵害為必要排除之反擊行為，因其本
    即有傷害之犯意存在，則對其互為攻擊之還手反擊行為，自
    無主張防衛權之餘地。本件證人張祐誠、蘇致紋於原審審理
    時均證述被告與告訴人2 人係走向對方互砍，第一刀是2 人
    衝過去互砍等語（見原審卷第70頁背面、第71頁背面、第73
    頁），證人蘇致紋於原審更證稱：他們2 人衝向對方，然後
    動刀的時候我看到甲○○用右手在砍，左手去擋，所以甲○
    ○的左手臂受傷等語（原審卷第69頁反面），顯見被告與告
    訴人係同時持刀互砍，而無從分別何方為不法侵害，揆諸上
    開說明，自不得主張防衛權。況且被告與告訴人先在機車行
    因飲酒發生爭執，後來不歡而散各自離去後，被告因接獲告
    訴人來電邀其前往機車行見面，被告及告訴人又均各攜帶鋸
    子及開山刀前往（被告係蓄意攜帶鋸子前往機車行之理由詳
    後(四)所述），嗣雙方見面後再度發生口角，已如上所述，足
    見被告已事先認識告訴人因喝酒糾紛，已然對被告心生怨懟
    ，若返回現場必定引發告訴人不滿甚至發生肢體衝突，猶於
    接獲告訴人來電後，立即攜帶鋸子返回現場，並與告訴人口
    角衝突，激怒告訴人，使告訴人因而持刀攻擊，被告再持鋸
    子相對；再者被告明知蘇致紋、張祐誠均在場，見告訴人持
    開山刀相向，竟未騎乘機車逃逸或高聲呼救，此為被告所不
    否認，反趁隙拿取機車腳踏板上之鋸子與之互砍，足見被告
    自始即有以鋸子攻擊告訴人之意思。其辯稱並無傷害之犯意
    ，而係出於正當防衛云云，係卸責之詞，要無可採。
  (四)被告雖又辯稱：扣案之鋸子係伊從事粗工工作使用之工具，
    平日均置放機車上，並非當天攜帶前往預供行兇之用云云，
    惟查被告於警詢時已供承其職業為洗衣業（警卷第17、23頁
    ），核與證人蘇致紋於原審證述甲○○在乾洗店工作相符（
    原審卷第71頁），顯然被告並非從事粗工工作；況且被告先
    與告訴人發生口角，嗣後接獲告訴人來電邀其前往機車行碰
    面時，已可預見彼此可能發生肢體衝突，則其因此攜帶鋸子
    前往，亦屬情理之常；況且依上開所述，被告當時係持鋸子
    與告訴人同時互相發動攻擊，益證扣案之鋸子確係被告在前
    往機車行前，即蓄意置放在機車腳踏板上，以供傷害告訴人
    至明，被告上開所辯，自無可採。
  (五)綜上所述，被告上開所辯各節，均無足採，本件事證明確，
    ，被告犯行應堪認定。
二、核被告所為，係犯刑法第277 條第1 項之傷害罪。公訴意旨
    認被告係犯刑法第271 條第2 項、第1 項之殺人未遂罪嫌，
    無非係以告訴人指證被告持鋸子朝告訴人頭部用力砍殺、證
    人蘇致紋、張祐誠證述被告與告訴人相互嗆聲並持刀互砍、
    且依安泰醫院診斷證明書1 紙及被告所持鋸子已斷裂之照片
    多張，可證被告確實朝告訴人頭部重要部位砍殺，且下手之
    重，致告訴人受有如事實欄所示之傷害，並有扣案之鋸子1
    把等，顯見被告有殺人之犯意，為其論罪依據。惟按殺人與
    傷害之區別，應以有無殺意為斷，其受傷之多寡，及是否為
    致命部位，有時雖可藉為認定有無殺意之心證，究不能據為
    絕對標準；又殺人罪須有使被害人喪失生命之故意，始能成
    立，不以所持是否為刀、所加傷害是否在致命部位為標準（
    最高法院18年上字第1309號判例、51年台上字第131 號判決
    參照）。經查證人即告訴人自警詢起迄原審審理時止，及證
    人蘇致紋於警詢固均指證被告持上開鋸子朝告訴人頭部由上
    往下砍乙節（警卷第7 、40頁；偵卷第20頁；原審卷第41頁
    反面），且告訴人確實因而受有頭部之外傷及撕裂傷等傷害
    ，亦如上所述，惟證人蘇致紋於原審已改證稱：「（你有無
    看到砍的主要部分？）沒有」等語（原審卷第70頁），則證
    人蘇致紋證稱被告持鋸子朝告訴人頭部揮砍一語，是否屬實
    ，已非無疑；況且被告持鋸子揮砍告訴人時，告訴人亦係手
    持開山刀與之互砍，而被告所持鋸子長約18公分、刀面寬約
    4 公分，呈尖銳鋸齒狀，鋸齒長約0.4 公分，刀柄為塑膠材
    質，刀柄與刀刃可折疊，此經原審勘驗屬實（原審卷第80頁
    ），並有照片4 幀附卷足憑（見警卷第75頁、第77頁、第78
    頁），然告訴人所持之開山刀，刀身全長約46公分，刀柄長
    約25公分、刀刃寬度約4.5 公分，刀柄厚度約0.5 公分，刀
    重約600 公克，亦經本院勘驗無訛，製有勘驗筆錄在卷可憑
    （本院96年5 月4 日勘驗筆錄第1 頁），並有照片1 張在卷
    可參（警卷第76頁），顯見告訴人所持之開山刀較長且厚重
    ，再觀諸告訴人當天僅受有頭部外傷合併腦震盪、頭皮撕裂
    傷及右上肢挫擦傷之輕微傷害，而被告則受有(一)右手掌切割
    傷併第4 、5 掌骨骨折及肌腱斷裂、(二)右手肘部割傷併尺骨
    骨折及肌腱斷裂、(三)右肩切割傷、(四)左手切割傷併尺骨骨折
    、尺側神經、血管斷裂及肌腱斷裂，並造成右手第4 、5 指
    功能完全喪失，左上肢機能因尺神經受損而有部分功能喪失
    等重傷害，暨被告所持鋸子後來遭告訴人之開山刀揮砍斷裂
    之情，此為告訴人於原審證述無訛（原審卷第40頁），並有
    照片1 張附卷可稽（警卷第75頁），益見告訴人所持開山刀
    之殺傷力，相較於被告所持之鋸子，係居於優勢，則因告訴
    人於當時占有武器上之優勢，被告唯恐不敵，而取出鋸子朝
    告訴人頭部揮砍，亦難認被告係基於殺人犯意刻意朝告訴人
    頭部砍殺；再者，被告與告訴人為孩童時玩伴，且為同村里
    之人，彼此並無仇恨，此據證人即告訴人於警詢證述在卷（
    警卷第10頁），而當天雙方爭執之原因係為被告在與告訴人
    飲酒聊天之際，因告訴人將高梁酒倒入被告酒杯內，被告發
    現後心生不悅，即持礦泉水保特瓶敲打告訴人頭部，雙方因
    而發生口角，進而滋生事端，如上所述，由此可見，被告與
    告訴人原本為兒時玩伴，有深厚之友誼，當天純係因偶發細
    故，致雙方發生口角爭執，被告對於告訴人並無欲奪取其性
    命方可消除之深仇大恨，衡情被告應不致因此萌生殺人犯意
    ；況且告訴人於警詢亦係表示欲對被告提出傷害告訴，而非
    殺人未遂告訴（警卷第15頁），亦即告訴人亦係認被告係持
    鋸子對其傷害，而非欲殺害之，凡此在在足徵被告並無殺人
    之故意，自應僅負傷害罪責，公訴意旨認被告係犯殺人未遂
    罪嫌乙節，容有誤會，惟因起訴之基本社會事實同一，自應
    依法變更起訴法條。
三、原審據以論處被告罪刑，固非無見；惟查：被告應僅負普通
    傷害罪責，已如上述，原判決以殺人未遂罪論科，尚有未洽
    。被告上訴意旨猶執前詞，否認有傷害故意，指摘原判決未
    判決被告無罪為不當，並無理由；惟原判決既有上開可議之
    處，自應由本院將原判決撤銷改判。審酌被告並無前科，此
    有臺灣高等法院被告前案紀錄表1 紙可證，素行良好，僅因
    細故衝突，即持鋸子暴力相向，致告訴人受有上開傷害，且
    犯罪後，始終否認犯行，又迄未能與告訴人達成和解，惟念
    被告係因告訴人持開山刀相向，始持鋸子砍傷告訴人，且告
    訴人所受傷害尚屬輕微，及被告自身亦因此次械鬥中受有肢
    體機能喪失之重傷害，應已知所警惕等一切情狀，量處如主
    文第2 項所示之刑，並依修正前刑法第41條第1 項前段諭知
    易科罰金之折算標準（按行為後法律有變更者，適用行為時
    之法律。但行為後之法律有利於行為人者，適用最有利於行
    為人之法律，刑法第2 條第1 項定有明文。本件被告行為時
    之刑法第41條第1 項前段規定：「犯最重本刑為5 年以下有
    期徒刑以下之刑之罪，而受6 個月以下有期徒刑或拘役之宣
    告，因身體、教育、職業、家庭之關係或其他正當事由，執
    行顯有困難者，得以1 元以上3 元以下折算1 日，易科罰金
    。」又被告行為時之易科罰金折算標準，修正前罰金罰鍰提
    高標準條例第2 條前段（現已刪除）規定，就其原定數額提
    高為100 倍折算1 日，則本件被告行為時之易科罰金折算標
    準，應以銀元300 元折算1 日，經折算為新臺幣後，應以新
    臺幣900 元折算為1 日。惟95年7 月1 日修正公布施行之刑
    法第41條第1 項前段則規定：「犯最重本刑為5 年以下有期
    徒刑以下之刑之罪，而受6 個月以下有期徒刑或拘役之宣告
    者，得以新臺幣1 千元、2 千元或3 千元折算1 日，易科罰
    金。」比較修正前後之易科罰金折算標準，以95年7 月1 日
    修正公布施行前之規定，較有利於受刑人，則應依刑法第2
    條第1 項前段，適用修正前刑法第41條第1 項前段規定，定
    其折算標準）。至扣案之鋸子1 支（已斷裂），為被告所有
    之物，業據被告供承在卷，且為供傷害犯行所用之物，應依
    刑法第38條第1 項第2 款規定，宣告沒收。
據上論結，應依刑事訴訟法第369 條第1 項前段、第364 條、第
299 條第1 項前段、第300 條，刑法第2 條第1 項前段、第277
條第1 項、第38條第1 項第2 款、修正前刑法第41條第1 項前段
，刑法施行法第1 條之1 ，修正前罰金罰鍰提高標準條例第2 條
，判決如主文。
本案經檢察官王登榮到庭執行職務。
中　　華　　民　　國　　96　　年　　7 　　月　　6 　　日
            刑事第六庭  審判長法  官  王憲義
                              法  官  張盛喜
                              法  官  李璧君
以上正本證明與原本無異。
檢察官如不服本判決，應於判決送達後10日內向本院提出上訴狀
，其未敘述理由者並應於提出上訴狀後10日內向本院補提理由書
（應附繕本）。
被告不得上訴。
中　　華　　民　　國　　96　　年　　7 　　月　　9 　　日
                              書記官  唐奇燕
附錄本件判決論罪科刑法條：
中華民國刑法第277 條第1 條：
傷害人之身體或健康者，處3 年以下有期徒刑、拘役或1 千元以
下罰金。
